【裁判字號】    94,訴,1782
【裁判日期】    951127
【裁判案由】    履行契約
【裁判全文】
臺灣臺中地方法院民事判決              94年度訴字第1782號
原      告  丙○○
訴訟代理人  許智捷  律師
被      告  乙○○
訴訟代理人  郭賢傳  律師
上列當事人間請求履行契約事件，本院於民國95年11月6日言詞
辯論終結，判決如下：
    主      文
被告應將坐落台中縣大里市○○段肆參玖地號、地目田、面積貳
肆肆陸點柒玖平方公尺土地之應有部分百分之壹拾壹點柒玖（即
面積貳佰捌拾捌點肆柒平方公尺）、辦理移轉所有權登記與原告
。
訴訟費用由被告負擔。
本判決第一項於原告以新台幣玖拾萬元供擔保後，得假執行；但
被告如以新台幣貳佰陸拾伍萬元為原告預供擔保得免為假執行。
    事實及理由
甲、程序方面：
    按訴狀送達後，原告不得將原訴變更或追加他訴，但擴張或
    減縮應受判決事項之聲明者，不在此限，民事訴訟法第255
    條第1項第3款定有明文。本件原告起訴時原請求被告應將坐
    落台中縣大里市○○段439地號、地目田、面積2446.79平方
    公尺之應有部分11.65%（即面積285平方公尺）之土地，辦
    理所有權移轉登記予原告所有；嗣於訴訟中，原告變更聲明
    ，請求被告應將前開土地之持分11.79%（即面積288.47 平
    方公尺），辦理所有權移轉登記予原告所有，核屬擴張應受
    判決事項之聲明，揆之前揭說明，合於法律規定，應予准許
    ，合先敘明。
乙、實體方面：
壹、原告起訴主張：
一、兩造父親謝元桐原所有座落臺中縣大里市○○段439地號、
    87年間原登記面積登記為6626.87平方公尺（分割後現地號
    面積為2446.79平方公尺）、地目田之土地（以下稱系爭土
    地），於民國85年6月8日本擬將前開土地移轉登記於長子即
    原告丙○○、次子即被告乙○○，及三子訴外人丁○○，3
    人分別共有系爭土地，然因當時僅被告擁有自耕農身份，囿
    於土地法第30條之規定，故兩造與訴外人丁○○本諸父親謝
    元桐之真意，於85年6月22日訂立協議書（以下稱85年之協
    議書），並於協議書第4條約定：「嗣後法令變更，或地目
    變更，前述土地可由立協議書三人分別共有時，乙○○應無
    條件將該筆土地各移轉持分3分之1予丙○○及丁○○。」，
    謝元桐旋於85年10月9日將系爭土地先行移轉登記予被告所
    有。
二、89年間為增進系爭土地之利用，被告向臺中縣政府申請辦理
    非都市土地鄉村區通盤檢討變更，系爭土地依整體開計劃書
    將土地分割為瑞城段439、439-1、439-2、439-3、43 9-4
    地號，並將其中439-1、439-2、439-4地號依計劃作為道路
    及綠地使用。其後93年1月間，因原告欲與建商合建，需確
    認前揭協議書之履行，以便向主管機關提出申請，當時父親
    謝元桐擬將系爭土地之495.87平方公尺分配與5位姐姐，經
    徵得兩造及丁○○之同意後，兩造及丁○○於不變更85年協
    議書前提下合意限縮分配範圍，即原439地號面積6626.87平
    方公尺扣除捐贈公有地2009.06平方公尺，和5位姐姐應得之
    495. 87平方公尺土地面積後，總建地面積4121.94平方公尺
    ，三人各可得1373.98平方公尺【計算式：(6626.87-2009.
    06-495.87)÷3=1373.98】。基此，兩造遂立協議書重申前
    旨，並於93年1月間由父親謝元桐見證再定協議書（以下稱
    93年之協議書），約定：「於原大里市○○段439地號整體
    開發完成後，乙方（即原告丙○○）分得土地面積約1,370
    平方公尺，其中約1,085平方公尺係座落於瑞城段439-3地號
    內…若乙方就439-3地號內所有部分之土地與建商協議合建
    ，甲方（指被告乙○○）願無條件配合乙方及建商辦理土地
    分割、移轉事宜…」，前開事實可證93年之協議書僅在確認
    並重申85年協議書之義務。
三、嗣系爭土地分割出之上開493-3地號，復分割出439- 5、
    439-6地號（此二筆土地面積合計為1085.51平方公尺），被
    告於93年4月2日將439-5地號土地贈與移轉登記與訴外人丁○○，並於94年3月11日基於節稅目的而以買賣名義將439-6
    地號土地移轉登記予訴外人丁○○之配偶林映妥所有，訴外
    人丁○○總計已取得1085.5 1平方公尺之土地。又被告於93
    年5月19日基於節稅目的，以買賣名義將493-3地號其中面積
    1085.51平方公尺土地移轉予原告；嗣原告欲與建商協議合
    建，復將前將439- 3地號土地分割為439-7地號至439- 18
    地號等12筆及分割後剩餘之439-3地號土地（現部分移轉予
    訴外人），惟原告依父親謝元桐分配財產之真意共可分得土
    地面積1373.98平方公尺，已如前述，被告雖依93年協議書
    約定履行前開1085.51平方公尺之土地分割及移轉登記，惟
    85年之協議條件成就後，原告尚可向被告請求移轉餘存面積
    288. 47平方公尺之土地所有權登記。又前述移轉登記原因
    ，雖均載以買賣名義為之，然觀之該買賣價金係以公告現值
    每平方公尺9,200元計算，而非以市價，足證係為履行協議
    書所為之無償移轉，僅因為節稅而改以買賣為登記原因，又
    因遺產及贈與稅法第5條第6款之規定，被告與原告及訴外人
    丁○○、林映妥屬2親等內之親屬，其等間之財產買賣，以
    贈與論，故依該法課徵贈與稅。
四、系爭85年之協議書既由兩造及訴外人丁○○三方協議訂立契
    約，是契約之全部內容均應三方同意，如協議部分內容其中
    一人不為同意，而該部又不影響契約全部時，則僅該不同意
    部分，三方未達成協議，其餘部分仍為有效成立。故該協議
    書第6條就房屋部分所有權之協議記載，既經訴外人丁○○
    記載「作廢」，表示不同意，是該部分三方並未達成協議，
    目前由三人各自按原登記占有使用中，是第6條記載自與前
    揭土地所有權移轉之請求無涉，該協議書第4條及第6條之約
    定非互為條件。況被告於93年4月2日將439-5地號土地贈與
    移轉登記與訴外人丁○○、94年3月31日將前揭439-6地號土
    地移轉登記與訴外人林映妥所有，及93年5月19日將439-3地
    號土地移轉予原告，此等均係依85年之協議書第4條為履行
    ，並未因該協議書第6條之房屋仍為三人各自所有而有異，
    益證該協議書第4條及第6條間並未互為條件。
五、被告雖辯稱依85年之協議書約定，其與謝元桐就系爭土地間
    存有信託關係，惟謝元桐就系爭439地號土地移轉登記予被
    告時，並未表明其仍保有所有權，於93年間已由被告各移轉
    系爭土地1085.51平方公尺之所有權予原告及丁○○，顯與
    信託法之規定不符。另依證人丁○○、林己○○、甲○○於
    鈞院審理時所為之證詞及謝元桐於銀行有大筆金額之定期存
    款可支付醫療費用所需，足證謝元桐於85年間本欲將財產分
    配予兩造及丁○○，僅因被告有自耕農身分，且有能力將土
    地地目變更為住宅區，暫為所有權移轉登記於被告名義，且
    為避免日後分產爭執，於登記前先由三兄弟訂立85年之協議
    書，明確分配之範圍，況該協議書並未約定父親往生後始生
    分配效力，且由85年及93年間訂立之協議書觀之，謝元桐均
    非締約當事人，該協議書非屬信託契約，亦非生前為遺產處
    分，其真意係分配財產。
六、被告前取得澳洲國籍後，長期定居國外，迄今十餘年，兩造
    父親謝元桐於93年底於老家住宅中風住院起，原告積極為謝
    元桐之手術及住院費陸續支出591,538元，且均由原告隨伺
    在側，現因被告擬將全部財產予以處分，無再歸國之意，原
    告恐謝元桐臥病後無依，防止被告處分財產後，即滯留國外
    不歸，不得已提起本件訴訟等語。
七、89年1月26日立法院雖通過刪除土地法第30條關於農地承受
    人以能自耕者為限之規定，兩造依85年之協議書第4條約定
    ，停止條件既已成就，被告即應負履行契約之義務，協同原
    告辦理系爭土地應有部分百分之11.79（即面積288.47平方
    公尺）之土地所有權移轉登記，被告迄今拒不依約履行，為
    此，依法請求履行契約。並聲明：被告應將座落臺中縣大里
    市○○段439地號、面積2446.79平方公尺之應有部分11.79
    %（即面積288.47平方公尺）、地目田之土地，辦理所有權
    移轉登記為原告所有。且願供擔保，請准宣告假執行。
貳、被告則以：
一、原告雖以85年6月22日兩造及訴外人丁○○所簽立之協議書
    為本件之請求，惟該協議書之前言載明「茲就座落於大里市
    ○○段439地號之所有權歸屬及本協議書第6條所載之房屋達
    成協議」等情，可知系爭協議書之第4條及第6條互為條件，
    且互為履行義務，則於原告未對被告履行第6條義務時，被
    告履行第4條之義務條件尚未成就，又依民法第264條之規定
    ，原告就第6條約定對被告給付前，被告自得拒絕第4條之給
    付義務。至於原告提出之協議書有訴外人丁○○記載之第6
    條作廢字樣，丁○○於立協議書後是否有此記載，及為何有
    此記載，被告毫無所悉。縱然上述記載屬實，亦僅止於訴外
    人丁○○與原告間之協議，與被告無關，該二人之協議並無
    拘束被告之效力。
二、系爭土地之分割後地號439-3之土地，被告已將其中1085.
     51平方公尺辦理所有權移轉予原告，其登記移轉之原因為
     買賣，可知並非基於85年之協議書約定為之，若係基於該
     協議書約定，何須於93年1月間另立協議書。況原告所陳
     493-3地號土地上開以買賣為原因之移轉，係為節稅之故，
     則被告逕可將1085.51平方公尺之土地全部以買賣原因移轉
     予原告即可，何以大費周章分別移登記予原告應有部分
     1085分之307、移轉登記予訴外人即原告妻舅林正宗應有
     部分1085分之778之理？又何須以不同之原因將土地移轉登
     記予訴外人丁○○、林映妥、林正宗及原告等人。此外，
     被告就系爭土地分割出來之439-5地號土地，係移轉登記予
     訴外人丁○○之妻林映妥，而就439-6地號土地則係移轉予
     訴外人丁○○，且移轉登記予上開二人之原因均為贈與，
     是原告所稱上情，顯不合情理。
三、系爭土地上目前尚有建築物存在，有建築線、法定空地、基
    地調整等事宜，依建築法令之規定，應經縣政府主管機關之
    許可，始得分割移轉，在未經主管機關許可，於法不得分割
    移轉，原告之請求於法不合。
四、被告雖於85年間因子女教育問題，舉家移民澳洲，惟自移民
    至今，被告每2個月均定期返回探視謝元桐，迄今從未間斷
    ，況被告自89年至90年間，每月花費25000元聘請己○○照
    顧父親，又父親謝元桐中風時，亦係由被告之妻林麗綺於被
    告屋內發現，並即召請救護車送醫急救，而被告二子亦遠從
    澳洲專程探視祖父。又被告之妻及二子返回澳洲，被告仍依
    兄弟協議，輪流照顧謝元桐，惟恐因移民澳洲，無法多盡一
    份孝心，故留於國內時未敢稍懈，以盡為人子女之一份心。
    此外，兩造父親謝元桐自93年底住院至今，醫療費用已近
    300 萬元，原告所提之醫療費用，僅屬小部分，被告迄今已
    支付1,713, 729元，為原告支付之3倍多等語置辯。
五、兩造與訴外人丁○○於85年簽立之協議書，僅係就父親謝元
    桐所有系爭土地移轉登記予被告後如何分配達成協議，自該
    協議書無法窺知謝元桐移轉登記系爭土地予被告之意思，惟
    85 年訂約時，謝元桐仍為所有權人，但既非立協議書人，
    亦非見證人，而在93年訂約時只做見證人，又謝元桐移轉登
    記予被告後，有關系爭土地之分割、移轉，謝元桐均立於主
    導地位，迄謝元桐中風昏迷，故被告認謝元桐移轉登記予被
    告時，雖無以契約或遺囑為之，但實有隱含信託之意思。又
    依證人丁○○之證詞，亦可證明謝元桐就該系爭土地係當作
    遺產處理，現謝元桐僅係罹病昏迷，原告何苦急切若此訴請
    被告移轉系爭土地之應有部分11.79%（面積288.47平方公尺
    ）之所有權登記。又參酌原告所提93年協議書所載，及原告
    已分得之土地面積，兩相對照可知，原告分得之土地係根據
    93 年之協議書，而非85年協議書，且自93年協議書記載「
    若乙於就439之3地號內所有部分之土地與建商協議合建，甲
    願無條件配合乙方及建商辦理土地分割移轉事宜」等情，益
    證原告分得之土地面積1085.51平方公尺，其原因係與建商
    合建符合該協議書之約定，而非根據85年之協議書。從而，
    原告依據85年之協議書第4條之約定，訴請被告應將坐落臺
    中縣大里市○○段439地號、面積2446.79平方公尺之應有部
    分11.79 %（即面積288.47平方公尺）、地目田之土地，辦
    理所有權移轉登記為其所有，陳明願供擔保，請准宣告假執
    行，顯無所憑，並聲明：駁回原告之訴；如受不利判決，願
    供擔保，請准宣告免予假執行。
參、本件經兩造整理並協議簡化爭點如下：
甲、不爭執事項：（本院參酌兩造所提證據，採為判決之基礎）
  一、兩造及訴外人丁○○就其等父親謝元桐原所有之系爭土地
      ，於85年6月22日訂立協議書，就系爭土地約定3人分別共
      有，惟因礙於當時土地法第30條法令之限制，先將系爭土
      地移轉登記予被告一人所有。
  二、兩造於93年1月間在父親謝元桐見證下，就系爭土地整體
      開發完成後分割之439-3地號土地，約定移轉1085平方公
      尺予原告之事宜，另簽立協議書。
  三、89年間增進系爭土地之利用，被告向臺中縣政府申請辦理
      非都市土地鄉村區通盤檢討變更，系爭土地依整體開計劃
      書將土地分割為瑞城段439、439-1、439-2、439-3、439-
      4地號，並將其中439-1、439-2、439-4地號（面積合計
      2009.06平方公尺）依計劃捐贈作為道路及綠地使用。嗣
      439-3 地號土地，除部分土地保留為439 -3地號土地外，
      另再分割為439-5至439-18地號。
  四、兩造及訴外人丁○○承謝元桐之意，除擬將系爭土地之49
      5.87平方公尺分配與5位姐姐外，其餘部分由兄弟3人均分
      ，即原439地號面積6626.87平方公尺扣除損贈公有地
      2009. 06平方公尺和5位姐姐應得之495.87平方公尺土地
      面積後，總建地面積4121.94平方公尺，如均分為三份，
      各應分得面積為1373.98平方公尺。
  五、被告於93年4月2日將439-5地號土地贈與移轉登記與訴外
      人丁○○；復於94年3月11日將439-6地號土地移轉登記與
      訴外人丁○○之妻林映妥所有。訴外人丁○○已分得面積
      共1085.51平方公尺之土地。
  六、被告於93年5月19日將493-3地號移轉該地持分1085分之
      307予原告，及移轉該地持分1085分之778予訴外人林正宗
      ，原告已分得面積共1085.51平方公尺之土地。
  七、89年1月26日立法院通過刪除土地法第30條規定，農地承
      受人如自然人者，已無任何身份限制。
  八、85年6月22日協議書第6條所載之房屋，現仍為兩造及訴外
      人丁○○各依原所有之登記使用中。
肆、得心證之理由：
一、兩造於85年6月22日所簽立之協議書中第4條及第6條之約定
    ，並非立於互為對待給付之關係，被告主張同時履行抗辯，
    顯無所憑。
(一)按所謂同時履行之抗辯，乃基於雙務契約而發生，倘雙方之
    債務非本於同一之雙務契約而發生，縱令雙方債務在事實上
    有密切之關係，或雙方之債務雖因同一之雙務契約而發生，
    然其一方之給付，與他方之給付並非立於互為對待給付之關
    係者，均不能發生同時履行之抗辯。最高法院著有59年台上
    字第850號判例足參。
(二)本件被告陳稱85年所訂協議書之前言載明：「茲就座落於大
    里市○○段439地號之所有權歸屬及本協議書第6條所載之房
    屋達成協議」，認系爭協議書之第4條及第6條互為條件，且
    互為履行義務，則於原告未對被告履行第6條義務時，及被
    告未履行第4條之義務，條件即未成就，被告自得依民法第
    264 條之規定拒絕依該協議書第4條為履行之義務等語置辯
    ，為原告所否認，並聲請傳喚證人丁○○。惟查上開85年協
    議書係立協議書人丙○○、乙○○、丁○○所簽訂，該約雖
    有該前言之記載，惟探求契約當事人之真意，本應通觀契約
    全文，依誠信原則，從契約之主要目的及經濟價值等作全般
    之觀察，細繹該協議書之全文，其中第4條及第6條約定係就
    不動產之土地及房屋分類約定，前者係就大里市○○段439
    地號之土地所有權移轉設定條件，約定條件成就後履行給付
    移轉登記，而後者第6條所載之房屋4棟僅在確認各自擁有3
    分之1所有權，前者係附條件之給付，後者僅為所有權之確
    認，二者標的各自獨立，性質亦不相同，且未明文前者以後
    者之履行為條件，兩個條文之約定實為二個不同性質之契約
    聯立，二者互不干涉。況以，兩造於93年1月間另為協議後
    ，被告除依該協議於93年5月19日將439-3地號土地面積
    1085.51平方公尺移轉予原告外，於同年4月2日將439-5地號
    土地1085.51平方公尺贈與移轉登記與訴外人丁○○及94年3
    月31日將前揭439 -6地號土地移轉登記與訴外人林映妥 (即
    丁○○之妻)所有，被告為此移轉行為顯係基於85年之協議
    書第4條約定所為履行，並未因協議書第6條之房屋仍為三人
    各自所有尚未履行而有異。又85年之協議書第4條及第6條約
    定，兩項雖同載於壹份協議書，似有密切關聯；惟觀85年之
    協議書全文並無約定第4條及第6條立於互為對待給付之關係
    ，亦即兩項約定間並無其一方之給付，與另項他方之給付立
    於互為對待給付之關係；並參酌證人丁○○證述「（
    法官問：85年協議書是否你在場一起簽訂？）是的，當初因
    為土地是農地，限於法令只能移轉過戶給被告乙○○，因為
    我父親年紀大了，...，之後土地沒有再做任何的協議，...
    ，對於原證三的協議（指93年所訂約），我當時沒有在場，
    是事後才聽說的，...，因為系爭土地在土地法相關法令修
    正後，已經有大部分過戶給我，... 有保留小部份在被告的
    名義下，... 我們三個兄弟就其他未移轉登記的部分，迄今
    沒有協議如何處理。對於原證一 (指85年協議書)第6條部分
    下面附記"第六條作廢"，是我親自簽名為之，原告說要用
    200 萬元買三分之一的所有權，但他並未付給我任何的價款
    ，也只有在原告的協議書上有這樣的記載，此是訂約後原告
    與我講的，被告沒有在場。」等語，可知兩造及丁○○於簽
    訂85年協議書時，並無第6條約定作廢記載，但被告就系爭
    土地已依第4條之約定為履約，將大部分面積分割移轉登記
    予原告及丁○○暨所指定之人，並未因協議書第6條之房屋
    仍為原告及丁○○各自所有而有異，益徵該協議書關於第4
    條及第6條之約定，並無互為對待給付之關係甚明，是被告
    主張同時履行抗辯云云，不足採憑。
二、兩造之父謝元桐就其所有系爭土地，於85年及93年協議書雖
    未自任締約當事人，惟該協議書之約定應係生前為財產之分
    配，非立遺囑處分遺產，亦非信託登記財產予被告。
(一)按遺囑人於不違反關於特留分規定之範圍內，得以遺囑自由
    處分遺產。又遺囑應依左列方式之一為之：(1)自書遺囑。(2)
    公證遺囑。(3)密封遺囑。(4)代筆遺囑。(5)口授遺囑。民法第
    1189、1187條均定有明文。又稱信託者，謂委託人將財產權
    移轉或為其他處分，使受託人依信託本旨，為受益人之利益
    或為特定之目的，管理或處分信託財產之關係。信託法第1
    條亦定有明文。是遺囑人訂立遺囑自由處分遺產，或締約人
    間真意係訂立信託契約，自應符合法律所規定之要件。
(二)本件兩造與訴外人丁○○於85年簽立之協議書，除就父親謝
    元桐所有系爭土地先移轉登記予被告，及將來如何分配予三
    子達成協議外，尚包括房屋4棟部分所有權確認誰屬等多項
    財產分配達成約定；該次協議書訂立時，謝元桐仍為系爭土
    地之所有權人，竟未同為協議書之當事人訂約，亦未擔任見
    證人等，有該次協議書附卷為佐。嗣於93年訂立協議書時雖
    謝元桐為見證人，但其主導將系爭土地之495.87平方公尺分
    配與5位女兒及扣除捐贈公有地2009. 06平方公尺之面積，
    總餘建地面積4121.94平方公尺，如均分為三份予三子，各
    應分得面積為1373.98平方公尺乙節，故於93年1月訂約前已
    告知兩造、丁○○及所有女兒等節，為兩造所不爭執，並經
    證人丁○○、兩造之姊林己○○、甲○○、戊○○證述屬實
    ，堪信謝元桐於85年10月間雖將系爭土地移轉登記予被告，
    其後89年1月26日立法院通過刪除土地法第30條規定之限制
    ，但有關系爭土地之分割及移轉，多年間仍延未辦理移轉登
    記予原告及丁○○，迄93年1月間兩造另立協議書時，謝元
    桐擔任見證人，該次協議書始約定「乙方 (指原告)分得土
    地面積約1370平方公尺，其中約1085.51平方公尺係坐落於
    瑞城段439之3地號土地內，若乙方... 與建商協議合建，甲
    方(指被告)願無條件配合乙方及建商辦理土地分割、移轉事
    宜，特立本協議書」等情，其後才陸續辦理將系爭土地分割
    後其中各1085.51平方公尺之面積所有權移轉登記予原告及
    丁○○指定之人，為兩造所不爭，並有土地登記簿謄本附卷
    為憑，堪認兩造之父謝元桐自85年起至93年間對於系爭土地
    之處分，係立於主導之地位。
(三)惟謝元桐就系爭土地移轉登記予被告時，並未表明其仍保有
    所有權，僅表示被告於條件成就得移轉所有權時，即應移轉
    土地所有權予原告及丁○○，堪認謝元桐並無保留實質所有
    權之意思，即與信託意旨不符，其真意係為將系爭土地分配
    予三子，僅因囿於法律規定而先登記予被告。又依信託法第
    2 條之規定，如謝元桐欲信託系爭土地，該土地即屬應登記
    之財產，則其信託行為即應以契約為之，並經登記，然系爭
    土地並未經被告與謝元桐辦理信託登記，本不得對抗第三人
    即原告，復未以契約為之，與信託法強行規定不符，謝元桐
    將系爭土地移轉登記予被告之行為，非發生信託之效力，其
    真意為避免日後三子分產衍生爭執，於登記前先由三兄弟訂
    立85年之協議書，明確三兄弟分得財產之範圍。復參以信託
    法於85年1月26日已公布施行，謝元桐於85年6月間主導三子
    訂立該協議書、於同年10月間將系爭土地移轉登記予被告時
    ，如有隱含信託之真意，亦可徵求見證人律師之協助，訂立
    信託契約，更能夠保障其權益，且由85年及93年之協議書之
    文義均無法窺知謝元桐移轉登記系爭土地予被告係基於信託
    之意思，尚難以謝元桐主導系爭土地之分割及移轉事宜，遽
    認該協議係信託契約。
(四)至證人丁○○雖證述謝元桐就系爭土地係當作遺產處理等語
    ，惟85年及93年之協議書均未約定自謝元桐死亡時始生分配
    效力，該協議書自非生前為遺產處分，其真意係分配財產贈
    與三子。復謝元桐如為處分遺產，應依法定遺囑之規定訂立
    之，其捨此未為，併參酌該兩次協議書之約定，均不符遺囑
    之法定要件規定，其約定恐亦侵及特留份之情形，而謝元桐
    自94年間起中風迄今已無意識能力，無從到院證述其詳，自
    應通觀協議書之全文，從締約目的及經濟價值作全面性之斟
    酌，本院認原告所稱該協議書係謝元桐生前所為財產之分配
    ，並已徵得所有子女之同意，應為父親將財產贈與子女較符
    締約實情，委實可採，被告辯稱協議書之約定係謝元桐所為
    遺產之處分云云，尚不足取。
三、93年之協議書是確認重申85年之協議書之約定，兩者非全無
    關聯；且被告基於85年及93年之協議書約定，已將系爭土地
    各1085.51平方公尺移轉所有權登記予原告及丁○○，被告
    移轉之原因為履行協議書之約定，並非買賣或贈與。
(一)解釋意思表示，應探求當事人之真意，不得拘泥於所用之辭
    句。民法第98條定有明文。又解釋當事人之契約，應以當事
    人立約當時之真意為準，而真意何在，又應以過去事實及其
    他一切證據資料為斷定之標準，不能拘泥文字致失真意。又
    解釋當事人立約之真意，除雙方中途有變更立約內容之同意
    ，應從其變更以為解釋外，均以當事人立約當時之真意為準
    。最高法院著有39年台上1053號、49年台上字第303號判例
    足資參照。
(二)被告雖以原告所提93年協議書所載，及原告已分得之土地面
    積，兩者對照，陳稱原告分得之土地係根據93年之協議書，
    而非85年協議書，且自93年協議書記載「若乙於就439之3地
    號內所有部分之土地與建商協議合建，甲願無條件配合乙方
    及建商辦理土地分割移轉事宜」等文義，並稱原告分得之土
    地1085.51平方公尺之面積，其原因係原告與建商合建，而
    非依據85年之協議書等語。惟查，兩造之父謝元桐欲就其所
    有系爭土地分配財產，初由其三子即兩造及丁○○於85 年
    訂立協議書，就其所有之土地及房屋為公平之分配協議，並
    於該協議書第2條明定「乙○○先生取得前述土地（指系爭
    土地）所有權，乃由於法律之限制，乙○○先生深切瞭解該
    筆土地應非其個人所有，而係立協議書三人實際平均共有，
    每人三分之一之持分。」等情，嗣89年1月26日立法院通過
    刪除土地法第30條規定，農地承受人已無任何身份限制。則
    85年之協議書第4條之停止條件已然成就，但因89年間為增
    進系爭土地之利用，被告向臺中縣政府申請辦理非都市土地
    鄉村區通盤檢討變更，系爭土地依整體開計劃書將土地分割
    為瑞城段439、439-1、439-2、439-3、43 9-4地號，並將其
    中439-1、439-2、439-4地號依計劃作為道路及綠地使用，
    且當時兩造之父謝元桐擬將系爭土地之495.87平方公尺分配
    與5位姐姐，經徵得兩造及謝明元之同意，且93年1月間原告
    欲與建商合建，需確認前揭協議書之履行，以便向主管機關
    提出申請，是兩造於不變更85年協議書前提下合意限縮分配
    範圍，即原439地號面積6626.87平方公尺扣除捐贈公有地
    2009.06平方公尺，和5位姐姐應得之495. 87平方公尺土地
    面積後，總建地面積4121.94平方公尺，三人各可得1373.98
    平方公尺【計算式：(6626.87-2009.06-495.87)÷3=1373.
    98】基此，兩造於93年1月間在謝元桐見證下另立協議書，
    兩造雙方就分得土地面積，由原系爭土地三分之一（即
    6626.87之3分之1，為2208.96）減縮變更為1373.98平方公
    子中途有變更立約部分內容之同意，應從其變更以為解釋外
    ，餘自應以當事人立約當時之真意為準，況該二次協議書之
    約定均由謝元桐主導，兩造且於93年之協議書訂立後，始為
    系爭土地面積各1085.51平方公尺所有權移轉登記，毋寧為
    子女感念父親饋贈財產並遵其指示辦理相關移轉產權手續，
    並參酌被告嗣後辦理移轉登記系爭土地1085.51平方公尺予
    兩位兄弟之情節，堪信93年之協議書雖就三子分得面積所有
    變更，仍意在確認並重申85年協議書之約定，兩份協議書之
    約定，並非全無關聯。
(三)又查，依85年之協議書前言已載明就謝元桐所有系爭土地及
    第6條所載之房屋所有權歸屬達成協議，其第1條亦明示「系
    爭土地因礙於法令限制，謝元桐僅能將前述土地移轉登記予
    乙○○」，第2條約定「系爭土地係立協議書3人平均共有，
    每人3分之1持分」，第4條約定「嗣後法令變更，前述土地
    可由立協議書3人分別共有時，乙○○應無條件將該筆土地
    各移轉持分3分之1予丙○○及丁○○」等，且依93年之協議
    書僅約定被告應移轉系爭土地面積1085.51平方公尺給原告
    ，訴外人丁○○並未與被告再訂協議書等情，已如前述。惟
    被告確已移轉系爭土地面積各1085.51平方公尺給原告及指
    定之林正宗，給丁○○及指定之妻等，此為兩造所不爭執之
    事，且經證人丁○○證述明確，並有原告提出之土地登記簿
    謄本9件附卷為憑，如依93年之協議書約定，被告與丁○○
    並無訂立該協議，似無移轉系爭土地面積1085.51平方公尺
    予丁○○及其指定之妻之義務，被告如非基於85年之協議書
    約定為履行，顯與常情有違。是原告陳稱被告將系爭土地
    1085.51平方公尺移轉所有權登記乙節，其原因為履行85年
    及93年之協議書約定，較屬可採；至系爭土地移轉登記之原
    因載為買賣乙節，被告稱係原告請求代書如此辦理，並謂謝
    元桐及原告較為瞭解實情，無買賣實情，惟依民法第87條第
    2 項之規定以觀，該法律行為隱藏兩造父親謝元桐於85年分
    產贈與之協議，被告於93年10間辦理上開移轉土地之無償行
    為，係為履行85年及93年之協議書約定，僅因節稅而以買賣
    為登記原因，原告陳稱此因二親等以內之親屬其間之財產買
    賣以贈與論，故課徵贈與稅等語，尚符常情，是被告辯稱原
    告分得之土地1085.51平方公尺其原因係與建商合建云云，
    不足憑採。原告主張被告依85年及93年之協議書約定，將系
    爭土地各1085.51平方公尺移轉所有權登記予原告及丁○○
    ，係為履行協議書之約定，堪信為真。
四、原告請求被告依85年及93年之協議書約定，辦理系爭土地應
    有部分11.79%（約面積288.47平方公尺）所有權登記與原告
    ，合於兩造之約定，為有理由。
(一)兩造於85年訂立協議書後，到93年再訂協議書，所載乙方（
    指原告）分得土地面積為1370平方公尺，係因兩造之父謝元
    桐要求三位兄弟各自將一部分土地分給姊姊，故乙方自行限
    縮請求分得面積約1370平方公尺，但因為當時未計算清楚，
    實則原告可分得面積為1373.98平方公尺等情。於審理中本
    院整理兩造不爭執事項為「兩造及訴外人丁○○承謝元桐之
    意，除擬將系爭土地之495.87平方公尺分配與5位姐姐外，
    其餘部分由兄弟3人均分，即原439地號面積6626.87平方公
    尺扣除損贈公有地2009. 06平方公尺和5位姐姐應得之
    495.87平方公尺土地面積後，總建地面積4121.94平方公尺
    ，如均分為三份，各應分得面積為1373.98平方公尺」，已
    如前述，並有85年及93年之協議書附卷為佐，堪認原告可分
    得系爭土地面積為1373.98平方公尺，被告就此計算方式符
    合其父謝元桐分產贈與三子之原意，堪以採憑。
(二)被告已於93年間將系爭土地面積1085.51平方公尺辦理移轉
    登記與原告及指定登記之林正宗，業據原告提出土地登記簿
    謄本附卷為憑，原告主張依兩造之協議書約定，尚餘面積
    288.43平方公尺 (即1373.98-1085. 51=288.43，為現系爭
    地號土地應有部分11.79%)未依約辦理所有權移轉登記，訴
    請履行契約之約定，該移轉登記之條件已然成就，其請求自
    合於協議書之約定。至被告陳稱系爭土地上目前蓋有被告所
    有之農舍，依建築基地法定空地分割辦法之規定，目前無法
    辦理分割等情，惟原告並非請求被告將上開所餘土地面積分
    割移轉登記，且依兩造所定85年之協議書第4條之約定「嗣
    後法令變更，前述土地可由立協議書3人分別共有時，乙○○應無條件將該筆土地各移轉持分3分之1予丙○○及丁○○
    」等文義觀之，被告迄未舉證有何無法辦理分別共有登記之
    情事，其空言主張，不足為據。從而，原告本於上開協議書
    之約定訴請被告將系爭土地應有部分11.79%辦理所有權移轉
    登記為原告所有，為有理由，應予准許。
丙、假執行之宣告：
    兩造均陳明願供擔保請准宣告假執行或免為假執行，經核均
    與規定相符，爰分別酌定相當之擔保金額，併宣告之。
丁、本判決基礎已經明確，雙方其餘陳述、主張及證據方法，核
    與判決結果無影響，不再一一論述。
戊、結論：原告之訴為有理由，依民事訴訟法第78條、第390條
    第2項、第392條第2項，判決如主文。
中    華    民    國    95    年    11    月    27    日
                  民事第一庭    法  官  張惠立
正本係照原本作成。
如對本判決上訴，須於判決送達後20日內向本院提出上訴狀。
中    華    民    國    95    年    11    月    27    日
                                書記官


司法院資訊處製作；財團法人民間司法改革基金會備份。
